ACORDAO-COMPLETO-2349346

ACÓRDÃO 1945/2019 ATA 31/2019 - PLENÁRIO

VISTO, relatado e discutido este recurso de revisão interposto pelo Ministério Público junto ao TCU contra o Acórdão 29/1999-TCU-Plenário.
ACORDAM os ministros do Tribunal de Contas da União, reunidos em sessão do Plenário, ante as razões expostas pelo relator e com fundamento nos arts. 32, inciso I, e 33 da Lei 8.443/1992, em:
9.1. conhecer do Recurso de Revisão, para, no mérito, negar-lhe provimento, mantendo-se os termos do Acórdão 29/1999-TCU-Plenário;
9.2. dar ciência desta deliberação ao recorrente e à Universidade Federal do Rio de Janeiro.

Recurso de revisão interposto contra acórdão que julgou regulares com ressalva a prestação de contas relativa ao exercício financeiro de 1995.

Universidade Federal do Rio de Janeiro.

3. Interessados/Responsáveis:
3.1. Interessado: Universidade Federal do Rio de Janeiro (33.663.683/0001-16).
3.2. Responsável: Paulo Alcântara Gomes (XXX.391.807-XX).

13.1. Ministros presentes: Ana Arraes (na Presidência), Benjamin Zymler, Augusto Nardes (Relator), Aroldo Cedraz e Raimundo Carreiro.
13.2. Ministro-Substituto convocado: Augusto Sherman Cavalcanti.
13.3. Ministros-Substitutos presentes: André Luís de Carvalho e Weder de Oliveira.

ACORDAO-COMPLETO-2396966

Acórdão de Relação 384/2020 - Plenário

Acórdão de Relação

AUGUSTO NARDES

Adoto como Relatório a instrução do auditor da Secex-RJ (peça 24) , transcrita a seguir, com os ajustes de forma que julgo pertinentes, com a qual anuiu o corpo diretivo da unidade técnica (peças 25 e 26) , bem como o Ministério Público junto ao Tribunal (peça 29) :
"INTRODUÇÃO
Cuidam os autos de processo de contas anuais da Universidade Federal do Rio de Janeiro (UFRJ) , relativo ao exercício de 1995, em fase de análise de recurso de revisão contra o Acórdão 29/1999-TCU-Plenário, que julgou o mérito das presentes contas.  
O processo de contas foi organizado de acordo com a Instrução Normativa - TCU 6/94, norma que então regulava os processos de prestação de contas.
A Universidade Federal do Rio de Janeiro, instituição de ensino, pesquisa e extensão, foi criada pelo Decreto 14.343/20, sendo denominada Universidade do Rio de Janeiro, sendo posteriormente reorganizada pela Lei 452/37, sob o nome de Universidade do Brasil. Mediante o Decreto-Lei 8.393/45 obteve autonomia e atualmente está constituída de acordo com o Plano de Reestruturação aprovado pelo Decreto 60.455-A/1967, em forma de autarquia de natureza especial, com autonomia didática, administrativa, financeira e disciplinar.
HISTÓRICO 
As contas do exercício de 1995 foram deliberadas por meio do Acórdão 29/1999-TCU-Plenário (Min. Marcos Vilaça) , de 31/3/1999, julgando-se regulares com ressalva as contas dos responsáveis e determinando-se a adoção de diversas medidas saneadoras. Em sua fase processual, o ex-reitor, Senhor Paulo Alcântara Gomes, foi ouvido em audiência para apresentar justificativas relacionadas às impropriedades na área de pessoal e de procedimentos licitatórios. As falhas constatadas foram consideradas insuficientes para macular as contas dos gestores.
Em outra frente, em 1998, foi realizada auditoria no Instituto de Filosofia e Ciências Sociais da Universidade Federal do Rio de Janeiro (IFCS/UFRJ) , nas áreas de bens móveis e imóveis, contratos, obras e serviços de engenharia, consubstanciada no TC Processo 575.497/1998-0. Durante o saneamento daquela fiscalização, foi promovida audiência das Senhoras Yvonne Maggie de Leers Costa Ribeiro, e Neyde Theml, ambas ex-diretoras do IFCS, bem como da Senhora Ana Theresa de Barros Guerra Fernandes, então presidente da Comissão Permanente de Licitação do instituto.
Por intermédio da Decisão 227/2002-TCU-2ª Câmara (Min. Valmir Campelo) , de 9/5/2002, prolatada no TC Processo 575.497/1998-0 o Tribunal rejeitou parcialmente as justificativas apresentadas pelos responsáveis e determinou a conversão dos autos em Tomada de Contas Especial para fins de quantificação dos débitos e identificação de responsabilidades, para fins de citação. A fiscalização originária constatou irregularidades - superfaturamento e pagamento por serviços não executados, nas obras de reforma da biblioteca do IFCS/UFRJ, compreendendo os exercícios de 1995 a 1998 (peça 5, p. 41-43) .
Por conseguinte, o MP-TCU impetrou recurso de revisão com vistas à reabertura das contas (peça 20, p. 2-3) . Houve a interposição de recurso de revisão contra o Acórdão 29/1999-TCU-Plenário, em decorrência da necessidade de reexame das contas da UFRJ, à luz dos fatos constatados no TC-Processo 575.497/1998-0, e consubstanciados na Decisão 227/2002-TCU-2ª Câmara. 
O Ministro Relator (Min. Guilherme Palmeira) conheceu do recurso interposto pelo Ministério Público junto ao Tribunal (peça 20, p. 19) . No mesmo despacho, o Relator determinou seu sobrestamento até o deslinde da referida TCE (peça 22) . 
9. 	Neste momento, cumpre observar que, em 30/4/2009, o Ministro Augusto Nardes, acatando proposta da Serur, (peça 20, p. 20-22 e 25) , solicitou que a TCE (TC Processo 575.497/1998-0) fosse juntada ao presente processo de contas, de forma que a Secex-RJ pudesse analisar as irregularidades constatadas na TCE no âmbito das contas reabertas.
10. 	Ocorre que, por equívoco, as contas é que foram apensadas na TCE. Dessa feita, sem perceber o problema, a unidade técnica instruiu a TCE e encaminhou ao Relator para julgamento de mérito.
11. 	Percebendo o equívoco, o Ministro-Relator da TCE, Min. Benjamin Zymler, em despacho singular (peça 22) , de 28/11/2013, determinou o desfazimento do apensamento e o sobrestamento das contas até a decisão de mérito da TCE (TC Processo 575.497/1998-0) .
12. 	Dessa forma, o presente processo de contas retornou sobrestado para Secex-RJ, razão pela qual a presente instrução é realizada por esta unidade.
13. 	Retornando à tramitação da TCE, processo sobrestante destes autos, foi decidido, em 3/12/2013, por meio do Acórdão 7493/2013-TCU-Segunda Câmara (Min. Benjamin Zymler) , a realização de citações aos seguintes responsáveis: Beatriz de Almeida Slaibi (CPF XXX.190.417-XX) , Roberto da Cunha (CPF XXX.266.267-XX) - ambos profissionais designados para fiscalização das obras e serviços de engenharia, Yvonne Maggie de Leers Costa Ribeiro (CPF XXX.265.107-XX) - ex-Diretora do IFCS, Condal Construções Metálicas Ltda (CNPJ 33.744.921/0001-18) , e Monsanto Construções Ltda (CNPJ 33.392.424/0001-06) . As duas empresas efetuaram as obras na biblioteca do instituto.
14. 	Foi afastada a responsabilização da Sra. Neyde Theml, porquanto ela assumiu a diretoria do IFCS a partir de 8/1/1998, após a ocorrência dos fatos inquinados (TC Processo 575.497/1998-0, peça 2, p. 191) . " (...) [C]abe destacar que a mesma foi empossada em dez/97, fato este que nos conduz asseverar que estavam sob a responsabilidade de sua gestão apenas os processos 09/98 e 10/98 (...) " (peça 20, p. 11) .
15.	As alegações apresentadas pela Sra. Beatriz de Almeida Slaibi foram acolhidas. 
16.	As alegações da Sra. Yvonne Maggie de Leers Costa Ribeiro foram parcialmente rejeitadas, devido às irregularidades decorrentes do pagamento por serviços não executados no âmbito do Convite 5/1995. Adicionalmente, com fundamento nos arts. 19, caput, e 57 da Lei 8.443/21992, a responsável foi multada no valor de R$ 10 mil. Suas contas foram julgadas irregulares.
17.		O Sr. Roberto da Cunha, fiscal do contrato, teve suas alegações rejeitadas quanto aos atos praticados relativos aos pagamentos por serviços não executados, relativos aos concursos 3/1996, 7/1995 e 9/1995. O mesmo foi multado em R$ 35 mil, nos termos dos arts. 19, caput, e 57 da Lei 8.443/21992. Suas contas foram julgadas irregulares.
18.	Os débitos imputados a esses responsáveis estão sumariados adiante.
18.1.	Sr. Roberto da Cunha solidariamente com a empresa Monsanto Construções Ltda:

18.2.	Sr. Roberto da Cunha, em solidariedade com a Sra. Yvonne Maggie de Leers Costa Ribeiro e a empresa Condal Construções Metálicas Ltda:

19.	Contra essa decisão (Acórdão 7493/2013-TCU-Segunda Câmara) , a Sra. Yvonne Maggie de Leers Costa Ribeiro (CPF XXX.265.107-XX) e o Sr. Roberto da Cunha (CPF XXX.266.267-XX) interpuseram recurso de reconsideração, para o qual este Tribunal deu provimento parcial, conforme o Acórdão 1433/2016-TCU-Segunda Câmara (Min. Augusto Nardes) , tornando insubsistente a multa que lhes foi aplicada, ante o reconhecimento da prescrição da pretensão punitiva desta Corte de Contas.
20.	A referida responsável opôs embargos de declaração em face de suposta existência de omissão e obscuridade no Acórdão 1433/2016-TCU-Segunda Câmara, devido ao fato de que o Tribunal acolheu a alegação da prescrição quinquenal apenas quanto à aplicação de multa, desconsiderando-a no tocante ao débito apurado, e rejeitando a alegação da ocorrência da prescrição trienal e da decadência estabelecida no art. 14 da Lei 8.443/1992. Mediante o Acórdão 7254/2016-TCU-Segunda Câmara (Min. Augusto Nardes) , o Tribunal rejeitou os embargos ante a inexistência de omissão, obscuridade ou contradição na deliberação recorrida.
21.	Posteriormente, em nova peça recursal, a Sra. Yvonne Maggie de Leers Costa Ribeiro alegou a existência de omissão e contradição no Acórdão 7254/2016-TCU-Segunda Câmara, que negou acolhimento a embargos de declaração opostos anteriormente contra o Acórdão 1433/2016-TCU-Segunda Câmara, o qual, por sua vez, deu provimento parcial a recurso de reconsideração interposto contra o Acórdão 7493/2013-TCU-Segunda Câmara, que julgou irregulares as presentes contas. O Ministro Relator considerou que as alegações apresentadas são similares às ofertadas anteriormente, as quais foram devidamente analisadas e refutadas pelo Tribunal no Acórdão 7254/2016-TCU-Segunda Câmara. Consequentemente, decidiu, com fundamento no art. 287, § 6º, do RI-TCU, em conhecer da peça apresentada pela responsável como mera petição, negando-lhe seguimento.
EXAME TÉCNICO
22.	Trata-se de exame sucinto da matéria. O Sr. Roberto da Cunha, fiscal das obras, não constava do rol de responsáveis da unidade no exercício de 1995 (peça 1, p. 7-9) . A Sra. Yvonne Maggie de Leers Costa Ribeiro, ex-diretora do IFCS, constava do referido rol e teve suas contas julgadas regulares com ressalva (Acórdão 29/1999-TCU-Plenário) . 
23.	Contudo, o fato inquinado na TCE (TC Processo 575.497/1998-0) é atribuído a pagamentos por serviços não executados no valor de R$ 40.911,00, objeto do Convite 5/1995, cuja data de ocorrência foi 28/4/1997. Portanto, a irregularidade atribuída a Sra. Yvonne Maggie de Leers Costa Ribeiro não corresponde ao exercício em análise e, sim, ao exercício de 1997, cujas contas constam do TC Processo 926.919/1998-9. 
24.	Na prestação de contas de 1997, TC Processo 926.919/1998-9, foi deliberado, por meio do Acórdão 3073/2010-TCU-Primeira Câmara, de 1/6/2010, o julgamento pela regularidade com ressalva das contas dos responsáveis, exceto da Sra. Yvonne Maggie de Leers Costa Ribeiro, mantida sobrestada até o deslinde do TC Processo 575.497/1998-0. 
25.	Portanto, a irregularidade atribuída a Sra. Yvonne Maggie de Leers Costa Ribeiro deve ser tratada no âmbito do TC Processo 926.919/1998-9, prestação de contas da UFRJ de 1997, porquanto não maculou as presentes contas.
CONCLUSÃO
26.	O MP-TCU interpôs recurso de revisão para reabertura das presentes contas ante a evidência de irregularidades na condução de obras de reforma e ampliação da biblioteca do IFCS/UFRJ. O Ministro Relator (Min. Guilherme Palmeira) conheceu do recurso e determinou o sobrestamento destes autos até a deliberação final do processo de tomada de contas especial, TC Processo 575.497/1998-0, originário da conversão do Relatório de Auditoria que apurou essas irregularidades.
27.	Os servidores da UFRJ, Sra. Yvonne Maggie de Leers Costa Ribeiro, ex-diretora do IFCS, e o Sr. Sr. Roberto da Cunha, fiscal das obras de reforma e ampliação da biblioteca do IFCS, tiveram as contas julgadas irregulares, por ocasião da deliberação definitiva do processo de tomada de contas especial. Apenas a ex-diretora constava do rol de responsáveis da unidade referente ao exercício de 1995. Todavia, a irregularidade atribuída à ex-diretora do IFCS ocorreu em 1997, devendo, portanto, ser tratada nos autos do TC Processo 926.919/1998-9, correspondente à prestação de contas de 1997 da UFRJ.
28.	Deste modo, propõe-se levantar o sobrestamento dos presentes autos, uma vez transitado em julgado o sobrestante (TC Processo 575.497/1998-0) , para, no mérito, negar provimento ao recurso de revisão interposto pelo MP-TCU, mantendo-se inalterados os termos do Acórdão 29/1999-TCU-Plenário, de 31/3/1999. 
PROPOSTA DE ENCAMINHAMENTO
29.	Diante do exposto, submetemos os autos à consideração superior, para posterior encaminhamento para pronunciamento do MP-TCU e do Relator, com as seguintes proposições: 
a) levantar o sobrestamento dos presentes autos, uma vez transitado em julgado o sobrestante (TC Processo 575.497/1998-0) ;
b) conhecer do recurso de revisão interposto pelo Ministério Público junto ao TCU contra o Acórdão Acórdão 29/1999-TCU-Plenário, com fundamento nos art. 32, inciso III, e art. 35, inciso III, ambos da Lei 8.443/1992;
c) no mérito, negar-lhe provimento, mantendo inalterados os termos da deliberação recorrida (Acórdão 29/1999-TCU-Plenário) ; 
d) comunicar desta deliberação à Universidade Federal do Rio de Janeiro;
e) arquivar o presente processo."
É o relatório.

não há.

Procurador Sergio Ricardo Costa Caribé.

RECURSO DE REVISÃO CONHECIMENTO. NEGATIVA DE PROVIMENTO. MANUTENÇÃO DOS EXATOS TERMOS DO ACÓRDÃO 29/1999-TCU-PLENÁRIO.

PRESTAÇÃO DE CONTAS (PC)

Secretaria de Controle Externo da Educação (SecexEduc).

Tratam os autos de recurso de revisão interposto pelo Ministério Público junto ao TCU contra o Acórdão 29/1999-TCU-Plenário em que o TCU examinou a prestação de contas anual da Universidade Federal do Rio de Janeiro, relativa ao exercício de 1995.
2. 	Preliminarmente, cumpre conhecer do Recurso de Revisão uma vez que se mostram atendidos os requisitos de admissibilidade previstos nos artigos 32, inciso III, e 35, inciso III, da Lei Orgânica do Tribunal de Contas da União e no art. 288 do Regimento Interno.
3. 	Quanto ao mérito, concordo com as análises e as conclusões presentes nos pareceres uniformes da Secex-RJ (peças 24-26) , avalizado pelo Ministério Público junto ao TCU (peça 29) , incorporando-as às minhas razões de decidir.
4. 	Como bem demonstrado na instrução da Secex-RJ, o presente processo estava sobrestado até o julgamento da TCE (TC-Processo 575.497/1998-0) , cujo feito foi realizado, em 3/12/2013, por meio do Acórdão 7493/2013-TCU-Segunda Câmara. 
5. 	Verifica-se que a ex-diretora do órgão, Sra. Yvonne Maggie de Leers Costa Ribeiro, é a única responsável, que consta do rol de responsáveis das presentes contas, que teve suas contas julgadas irregulares na citada TCE. No entanto, as irregularidades atribuídas a ela se referem ao exercício de 1997, não impactando, portanto, o presente processo.
6. 	Ante o exposto, reitero o acolhimento das conclusões da Secex-RJ e do MPTCU e me posiciono pelo não provimento do presente recurso, com a consequente manutenção dos termos do Acórdão 29/1999-TCU-Plenário..
	Nesses termos, VOTO por que este Tribunal adote a minuta de acórdão que trago à apreciação.
TCU, Sala das Sessões Ministro Luciano Brandão Alves de Souza, em 21 de agosto de 2019.
Ministro JOÃO AUGUSTO RIBEIRO NARDES 
Relator